---
title: "Statisztika 2."
subtitle: "2. előadás: Khí-négyzet-próbák"
author: "Morauszki András"
format: 
  revealjs:
    theme: league
    transition: slide
    incremental: true
editor: visual
---

# Kereszttábla-elemzés

## Alapkérdés

```{r}
library(dplyr)
library(janitor)
library(huxtable)

source("./util/format_crosstabs.R")
```

::: {.r-fit-text}

Összefügg-e a két alacsony  
mérési szintű változó  
az alapsokaságban?

:::

## Példák 

Összefügg...

- az iskolai végzettség és a választási hajlandóság?
- az évfolyam és hogy hol lakik (otthon, albérlet, kollégium)
- a felekezet és a túlvilágban való hit?
- a szak és az egyetemmel való elégedettség?
- ...

## Alaphelyzet 

- független megfigyelések
- (egyszerű) véletlen minta
- két alacsony mérési szintű (nominális, ordinális) változó

## Célok

- kétváltozós kereszttáblák olvasása
- feltételes valószínűségek kiszámítása és értelmezése
- hipotézisek megfogalmazása
- függetlenség esetén várható esetszámok kiszámítása
- $\chi^2$ próba kiszámítása és értelmezése

# Menete

## Emlékeztető: Hipotézisvizsgálat menete

1. kutatási kérdés
2. próba kiválasztása
3. hipotézisek
4. tesztstatisztika
5. döntés és értelmezés
6. döntés függvényében további vizsgálatok

## Kutatási kérdés

Összefügg-e az iskolai végzettség azzal, hogy valaki elmegy-e választani?

Változók:

- iskolai végzettség (alacsony / közepes / magas)
- szavazott-e a legutóbbi parlamenti választásokon (igen / nem)


## Próba kiválasztása {auto-animate=true transition=none}

Változók összefüggése a kérdés. 

<br/>

A változóink mérési szintje:

::: {.nonincremental}

- befejezett iskolai végzettség: [ordinális]{.fragment}
- szavazott-e: [nominális, bináris (*dummy*)]{.fragment}

:::

::: {.fragment}

A kérdésnek és a változóknak a kereszttábla-elemzés felel meg

:::

## A hipotézisek és szignifikanciaszint

. . .

$H_0$: A két változó egymástól független  

. . .

$H_1$: A két változó nem független

<br/>

. . .  


Független: az egyik ismerete nem jelent plusz információt a másik becsléséhez

Függő: az egyik ismeretében jobban tudjuk becsülni a másikat

<br/>

. . .

Válasszuk a szokásos 5%-os szintet.

# Elemzés

## Kiindulási pont

```{r} 
n_low = 40
n_mid = 110
n_hi = 50

yes_low = 20
yes_mid = 80
yes_hi = 40

# row marginal counts
edu <- c(rep("alacsony", n_low), rep("közepes", n_mid), rep("magas", n_hi))
# cell counts rowwise
vote <- c(rep("választott", yes_low), rep("nem választott", n_low - yes_low), 
          rep("választott", yes_mid), rep("nem választott", n_mid - yes_mid),
          rep("választott", yes_hi), rep("nem választott", n_hi - yes_hi))
data <- data.frame(edu = edu, vote = vote)
format_as_crosstab(data, "edu", "vote")
```

## Százalékolás I

```{r}
format_as_crosstab(data, "edu", "vote", cells="row")
```

## Százalékolás II

```{r}
format_as_crosstab(data, "edu", "vote", cells="col")
```

## Százalékolás III

```{r}
format_as_crosstab(data, "edu", "vote", cells="all")
```

## Elemzés

```{r}
format_as_crosstab(data, "edu", "vote", cells="row")
```

## Vizualizáció

```{r}
visualize_crosstab(data, "edu", "vote", "Végzettség", "Választott-e?")
```

# Próba kiszámítása

## Függetlenségvizsgálat {.smaller}

$\chi^2$ (Khí-négyzet) próba:

$$
\chi^2=\sum_{i=1}^{s}\sum_{j=1}^{o}\frac{(m_{ij}-e_{ij})^2}{e_{ij}}
$$

ahol:  

::: {.nonincremental}

- *i* és *j* az adott sor és oszlop száma
- *s* a táblázat sorainak száma (összegző sor nélkül)
- *o* a táblázat oszlopainak száma (összegző oszlop nélkül)
- $m_{ij}$ az *i.* sor és *j.* oszlopban lévő megfigyelt érték
- $e_{ij}$ pedig az ugyanarra a cellára eső elméleti (várt) érték

:::

## Függetlenség

- az egyik változó értékének ismerete nem segíti a másik becslését
- a feltételes valószínűségek minden csoportban azonosak &rarr; azonosak a teljes mintával is

. . .

$$
P(A_1|B_1) = P(A_1|B_2) = ... = P(A_1)
$$

## Alkalmazva {.smaller}

```{r}
format_as_crosstab(data, "edu", "vote")
```

$$
\begin{align}
P(NV) &= ?  \\
P(NV|A) &= ? \\
e_{11} &= ?
\end{align}
$$

## Alkalmazva {.smaller}

```{r}
format_as_crosstab(data, "edu", "vote")
```

$$
\begin{align}
P(NV) &= \frac{m_{*1}}{N}  \\
P(NV|A) &= \frac{m_{*1}}{N} \text{ (Függetlenség esetén igaz)} \\
e_{11} &= \frac{m_{1*}\ast m_{*1}}{N}
\end{align}
$$


## Alkalmazva {.smaller}

```{r}
format_as_crosstab(data, "edu", "vote")

m <- table(data$edu, data$vote)
n <- sum(m)
```

$$
\begin{align}
P(NV|A)=P(NV) &= \frac{`r sum(m[,1])`}{`r n`}  \\
e_{11} &= \frac{`r sum(m[1,])`*`r sum(m[,1])`}{`r n`}
\end{align}
$$

## Várható esetszámok általánosan

$$
e_{ij} = \frac{m_{i*}*m_{*j}}{N}
$$

<br />

::: {.nonincremental}

- $i$ és $j$ az adott sor és oszlop száma
- $m_{i*}$ az i. sor összege
- $m_{*j}$ a j. oszlop összege
- $N$ az összelemszám

:::

## Várható esetszámok {.smaller}

```{r, results='asis'}
formulas <- c()

for (i in seq_len(nrow(m))) {
  for (j in seq_len(ncol(m))) {
    row_i = sum(m[i,])
    col_j = sum(m[,j])
    value <- row_i * col_j / n
    formulas <- c(formulas,
                  sprintf("e_{%d%d}&=\\frac{m_{%d*}\\ast m_{*%d}}{N}=\\frac{%d \\ast %d}{%d}&=%.2g",
                          i, j,
                          i, j,
                          sum(m[i,]),
                          sum(m[,j]),
                          n,
                          value))
  }
}

cat(
  paste0("$$\n\\begin{align}", paste(formulas, collapse = "\\\\\n"), "\\end{align}\n$$")
)
```

## Várható esetszámok

```{r}
format_as_crosstab(data, "edu", "vote", cells = "expected")
```

## Próba

$$
\begin{align}
\chi^2&=\sum_{i=1}^{s}\sum_{j=1}^{o}\frac{(m_{ij}-e_{ij})^2}{e_{ij}} \\
df &= (s-1)\ast(o-1)
\end{align}
$$

## Behelyettesítve {.scrollable}

```{r, results='asis'}
cat(chi2_formula(data, "edu", "vote", per_line = 2))
cat(df_formula(data, "edu", "vote"))
```

## &chi;&sup2; eloszlás

::: {.r-fit-text}

[Interaktív vizualizáció](https://statisticsfundamentals.com/visual-tools/chi-square-distribution-visualizer/)

:::

. . .

Ez alapján az összefüggés szignifikáns.

. . .

Mit jelent ez?

## Az összefüggés ereje

A szignifikáns összefüggés még nem feltétlenül erős is!

. . .

Az összefüggés erejének becslésére asszociációs mérőszámokat használunk.

. . .

A legfontosabbak a $\phi$ és a Cramer-féle V

## Phi (&phi;)

Olyan kereszttáblák esetében használható, amelyek valamelyik dimenziója 2.

. . .

Képlete

$$
\phi=\sqrt{\frac{\chi^2}{N}}
$$

. . .

Értéke 0 (függetlenség) és 1 (függvényszerű kapcsolat) közé esik

## Phi (&phi;)

```{r}
tab <- table(data$edu, data$vote)
test <- chisq.test(tab, correct = FALSE)
chi2 <- sprintf("%.2f", test$statistic)
n <- sum(tab)
phi <- sprintf("%.2f", sqrt(test$statistic/n))
```

$$
\phi=\sqrt{\frac{`r chi2`}{`r n`}}=`r phi`
$$

## Cramer-féle V

Ha a kereszttábla mindkét dimenziója legalább 3, a &phi; értéke 1-nél nagyobb is lehet.

. . . 

Ezért egy apró korrekciót alkalmazva kapjuk:

$$
V=\sqrt{\frac{\chi^2}{N*min(s-1, o-1)}}=\frac{\phi}{\sqrt{min(s-1,o-1)}}
$$

