---
title: "Statisztika 2."
subtitle: "3. előadás: Kereszttábla és egyéb khí-négyzet-próbák"
author: "Morauszki András"
format: 
  revealjs:
    theme: league
    transition: slide
    incremental: true
---

```{r}
library(dplyr)

source("./util/format_crosstabs.R")
source("./util/util-goodness-of-fit.R")
```

# Kereszttábla-elemzés

## Ismétlés

- alacsony mérési szintű változók
- közötti összefüggés vizsgálatára
- ha kellően sok független megfigyelésünk van

## Menete

- hipotézisek
- százalékolás
- várható esetszámok
- &chi;&sup2;-próba
- asszociációs mérőszámok (&phi; V)

## Óvatosság

- asszociáció nem okság
- szignifikáns nem feltétlenül erős

# További asszociációs mérőszámok

## Példa

```{r}
eng_no = 50
eng_basic = 80
eng_good = 70
fr_if_no = c(30, 10, 10)
fr_if_basic = c(30, 20, 30)
fr_if_good = c(40, 10, 20)

eng <- c(rep("angol nem", eng_no),
         rep("angol alap", eng_basic),
         rep("angol jól", eng_good)) %>% 
  factor(levels=c("angol nem", "angol alap", "angol jól"))
fr <- c(rep("francia nem", fr_if_no[1]),
        rep("francia alap", fr_if_no[2]),
        rep("francia jól", fr_if_no[3]),
        rep("francia nem", fr_if_basic[1]),
        rep("francia alap", fr_if_basic[2]),
        rep("francia jól", fr_if_basic[3]),
        rep("francia nem", fr_if_good[1]),
        rep("francia alap", fr_if_good[2]),
        rep("francia jól", fr_if_good[3])) %>% 
  factor(levels=c("francia nem", "francia alap", "francia jól"))
data <- data.frame(eng = eng, fr = fr)

format_as_crosstab(data, "eng", "fr")
```

## Sorszázalék

```{r}
format_as_crosstab(data, "eng", "fr", cells="row")
```

## Oszlopszázalék

```{r}
format_as_crosstab(data, "eng", "fr", cells="col")
```

## Várható értékek

```{r}
format_as_crosstab(data, "eng", "fr", cells="expected")
```

## Próba

```{r, results='asis'}
ctab <- table(data$eng, data$fr)
test <- ctab %>% 
  chisq.test()
cat(chi2_formula(data, "eng", "fr", per_line = 3))
cramers_v <- sqrt(test$statistic / (sum(ctab) * (min(nrow(ctab), ncol(ctab)) - 1)))
```


## Eredmény

$$
\begin{align}
\chi^2 &=`r round(test$statistic, 2)` \\
df &= (3-1) \ast (3-1) = 4 \\
p &= `r round(test$p.value, 3)` \\
V &= \sqrt{\frac{\chi^2}{N\ast min(s-1, o-1)}} = `r round(cramers_v, 3)` 
\end{align}
$$

# További asszociációs mérőszámok

## Goodman-Kruskal-féle Lambda

- PRE-elv (*Proportional Reduction of Error*) alapján: előrejelzési hiba másik változó általi csökkentése
- összefüggés: egyik változó ismerete csökkeni a másik becslésének hibáját
- Először "vaktában" becsülünk, majd a másik változó értékének ismeretében

. . .

$$
\lambda=\frac{\text{Hiba}_0 - \text{Hiba}_1}{\text{Hiba}_0}
$$

## Kiszámítás {.smaller}

```{r}
format_as_crosstab(data, "eng", "fr")
```
  
<br />
<br />

$$
\begin{align}
\lambda_{\text{francia}|\text{angol}} &= \frac{(40+60)-(10+10+30+20+10+20)}{40+60}=0 \\
\lambda_{\text{angol}|\text{francia}} &= \frac{(50+70)-(30+30+10+10+10+20)}{50+70}=0,083 
\end{align}
$$

## Cohen-féle Kappa

- két változó értékeinek egybeesését (*inter-rater agreement*) méri
- pl. két értékelés egyebeesése, két teszt, ami ugyanazt vizsgálja, stb.
- főátlóba eső értékek szignifikánsan jellemzőbbek-e a vártnál?

. . .

$$
\kappa=\frac{p_o - p_e}{1-p_e}
$$

## Kiszámítása {.smaller}

```{r}
k_data <- data.frame(
  rater1 = c(
    "Positive", "Positive", "Neutral", "Negative", "Positive",
    "Neutral", "Negative", "Positive", "Neutral", "Negative",
    "Positive", "Neutral", "Negative", "Positive", "Neutral",
    "Negative", "Positive", "Neutral", "Negative", "Positive",
    "Neutral", "Negative", "Positive", "Neutral", "Negative",
    "Positive", "Neutral", "Negative", "Positive", "Neutral"
  ),

  rater2 = c(
    "Positive", "Positive", "Neutral", "Negative", "Neutral",
    "Neutral", "Negative", "Positive", "Positive", "Negative",
    "Positive", "Negative", "Negative", "Positive", "Neutral",
    "Negative", "Neutral", "Neutral", "Negative", "Positive",
    "Positive", "Negative", "Positive", "Neutral", "Negative",
    "Positive", "Negative", "Negative", "Positive", "Neutral"
  )
)

format_as_crosstab(k_data, "rater1", "rater2")
```

<br />

$$
\begin{align}
p_o &= \frac{9+6+9}{30}=0,8\\
p_e &= \frac{9}{30} \ast \frac{11}{30} + 
       \frac{10}{30} \ast \frac{8}{30} +
       \frac{11}{30} \ast \frac{11}{30} =
       0,11+0,09+0,13=0,33\\
\kappa &= \frac{0,8-0,33}{1-0,33}=0,701
\end{align}
$$

## Ordinális mutatók {.smaller}

- Goodman-Kruskal-féle gamma
- Kendall-féle Tau-b (négyzetes táblák) vagy Tau-c (bármilyen tábla)
- Rangkorreláció (*később*)
- Alapfogalmak:
  - konkordáns pár: két változó szerinti rangsoruk egyezik
  - diszkordáns pár: rangsoruk nem egyezik
  - kapcsolt (döntetlen) pár: csak egyik, csak másik, vagy akár mindkettő változón egyezik az érték
- Alaplogika:
  - konkordáns vagy diszkordáns párból van-e több
  - nevezőben különböznek
- [Gamma kiszámítása az angol/francia példán](https://morauszkia.github.io/stat2sz/kereszttabla2.html#gamma)

# Reziduálisok

## Nyers reziduálisok

```{r}
format_as_crosstab(data, "eng", "fr", cells="res")
```

## Kiigazított reziduálisok

```{r}
format_as_crosstab(data, "eng", "fr", cells="stdres")
```

# Összegzés

## Kérdések kereszttábláknál

- Van-e összefüggés? &rarr; &chi;&sup2;-próba
- Ha igen
  - hogyan függ össze a két változó? &rarr; százalékolt kereszttáblák
  - milyen erősen függ össze? &rarr; asszociációs mérőszámok ($\phi, V, \lambda, \gamma, \tau_c, \kappa, ...$)
  - mely cellákban van szignifikáns eltérés? &rarr; korrigált standardizált reziduálisok

# Egyéb khí-négyzet-próbák

## Illeszkedésvizsgálat

- Alaphelyzet: egyetlen változó
- Kérdés: a változó eloszlása *illeszkedik-e* valamely feltételezett eloszláshoz?
- Másképpen: a változó eloszlásában megfigyelhető eltérések a várthoz képest tulajdoníthatók-e a mintavételi hibának?
- Az eloszlás lehet
  - elméletileg feltételezett (pl. egyenletes eloszlás)
  - más forrásból (pl. népszámlálás) ismert
  
## Illeszkedésvizsgálat
  
- Alesetei
  - tiszta illeszkedésvizsgálat = eloszlás paraméterei adottak
  - becsléses illeszkedésvizsgálat - paraméterei becsültek
- Próbák
  - folytonos változók: Anderson-Darling, Kolmogorov-Smirnov (tiszta illeszkedésv.), Lilliefors és Shapiro-Wilk (normalitásvizsgálat)
  - diszkrét változók: &chi;&sup2;-próba

## Példa

```{r}
fit_data <- data.frame(
  which = c("Főváros", "Megyei jogú", "Egyéb város", "Község"),
  no = c(203, 179, 331, 287)
)

table <- as_hux(fit_data) %>%
  set_markdown_contents(1, 1, "Településtípus") %>%
  set_markdown_contents(1, 2, "db (m<sub>i</sub>)") %>%
  set_all_borders() %>% 
  set_bold(1, everywhere) %>% 
  set_bold(everywhere, 1)

table
```

## Hipotézisek

Nullhipotézis: A minta eloszlása illeszkedik a feltételezett eloszláshoz  

Ellenhipotézis: A minta eloszlása nem illeszkedik

## Próba

$$
\begin{align}
e_i &= N * p_i\\
\chi^2 &= \sum^{k}_{i=1}\frac{(m_i-e_i)^2}{e_i} \\
df &= k-1
\end{align}
$$

## Valószínűségek

```{r}
pi_col <- c(0.18, 0.2, 0.32, 0.3)

fit_data <- fit_data %>% 
  bind_cols(pi_col)

table <- fit_data %>%
  as_hux() %>% 
  set_markdown_contents(1, 1, "Településtípus") %>%
  set_markdown_contents(1, 2, "db (m<sub>i</sub>)") %>%
  set_markdown_contents(1, 3, "p<sub>i</sub>") %>% 
  set_all_borders() %>% 
  set_bold(1, everywhere) %>% 
  set_bold(everywhere, 1)

table
```

## Várható értékek {.smaller}

```{r}
fit_data <- fit_data %>% 
  mutate(ei = sum(no) * pi_col)

table <- fit_data %>%
  as_hux() %>% 
  set_markdown_contents(1, 1, "Településtípus") %>%
  set_markdown_contents(1, 2, "db (m<sub>i</sub>)") %>%
  set_markdown_contents(1, 3, "p<sub>i</sub>") %>% 
  set_markdown_contents(1, 4, "e<sub>i</sub>") %>% 
  set_all_borders()

table
```

```{r, results='asis'}
cat(chisq_formula(fit_data))
cat(dffit_formula(fit_data))
chisq <- calculate_chisq(fit_data)
pval <- pchisq(chisq, nrow(fit_data)-1, lower.tail = FALSE)
```

$$
p = `r round(pval, 3)`
$$


## Homogenitásvizsgálat

- Alaphelyzet: egyetlen változó, de két populációból
- Kérdés: a változó eloszlása *homogén-e* a két populációban?
- Próbák
  - folytonos változók: k-mintás Anderson-Darling, kétmintás Kolmogorov-Smirnov
  - diszkrét változók: &chi;&sup2;-próba
- Hipotézisek:
  - $H_0$: a két populációban homogének az eloszlások
  - $H_1$: az eloszlások nem homogének a két populációban

## Példa

```{r}
h_data <- data.frame(
  which = c("Főváros", "Megyei jogú", "Egyéb város", "Község"),
  no_11 = c(215, 183, 309, 293),
  no_21 = c(253, 229, 381, 337)
)

raw_data <- data.frame(
  year = c(rep("2011", sum(h_data$no_11)), 
           rep("2022", sum(h_data$no_21))
  ),
  type = c(
    unlist(mapply(rep, h_data$which, h_data$no_11)),
    unlist(mapply(rep, h_data$which, h_data$no_21))
  )
)

table <- as_hux(h_data) %>%
  set_markdown_contents(1, 1, "Településtípus") %>%
  set_markdown_contents(1, 2, "2011") %>%
  set_markdown_contents(1, 3, "2021") %>% 
  set_all_borders() %>% 
  set_bold(1, everywhere) %>% 
  set_bold(everywhere, 1)

table
```

## Várható értékek

```{r}
format_as_crosstab(raw_data, "type", "year", cells="expected")
```

## Kiszámítás {.smaller}

- Ugyanaz, mint a függetlenségvizsgálatnál

. . .

```{r, results='asis'}
cat(chi2_formula(raw_data, "type", "year"))
cat(df_formula(raw_data, "type", "year"))

test <- chisq.test(h_data[,2:3])
```

$$
p = `r round(test$p.value, 3)`
$$

# Összegzés

## Khí-négyzet-próbák {.smaller}

- esetszámoknak várt esetszámoktól való eltérései
- alesetek:
  - függetlenségvizsgálat (kereszttábla): egy populáció, két változó
  - illeszkedésvizsgálat: egy populáció, egy változó
  - homogenitásvizsgálat: két populáció, egy változó
- kiszámítás:
  - várható értékek kiszámítása
  - $\chi^2=\sum\frac{(O-E)^2}{E}$
- folytonos változóknál megfelelő próbák: 
  - függetlenség: korrelációszámítás (*coming soon*)
  - illeszkedés: K-S, A-D (normalitás), Lilliefors, Sh-W
  - homogenitás: A-D, K-S