---
title: "Statisztika 2."
subtitle: "3. előadás: Kereszttábla és egyéb khí-négyzet-próbák"
author: "Morauszki András"
format: 
  revealjs:
    theme: league
    transition: slide
    incremental: true
---

```{r}
library(dplyr)

source("./util/format_crosstabs.R")
```

# Kereszttábla-elemzés

## Ismétlés

- alacsony mérési szintű változók
- közötti összefüggés vizsgálatára
- ha kellően sok független megfigyelésünk van

## Menete

- hipotézisek
- százalékolás
- várható esetszámok
- &chi;&sup2;-próba
- asszociációs mérőszámok (&phi; V)

## Óvatosság

- asszociáció nem okság
- szignifikáns nem feltétlenül erős

# További asszociációs mérőszámok

## Példa

```{r}
eng_no = 50
eng_basic = 80
eng_good = 70
fr_if_no = c(30, 10, 10)
fr_if_basic = c(30, 20, 30)
fr_if_good = c(40, 10, 20)

eng <- c(rep("angol nem", eng_no),
         rep("angol alap", eng_basic),
         rep("angol jól", eng_good)) %>% 
  factor(levels=c("angol nem", "angol alap", "angol jól"))
fr <- c(rep("francia nem", fr_if_no[1]),
        rep("francia alap", fr_if_no[2]),
        rep("francia jól", fr_if_no[3]),
        rep("francia nem", fr_if_basic[1]),
        rep("francia alap", fr_if_basic[2]),
        rep("francia jól", fr_if_basic[3]),
        rep("francia nem", fr_if_good[1]),
        rep("francia alap", fr_if_good[2]),
        rep("francia jól", fr_if_good[3])) %>% 
  factor(levels=c("francia nem", "francia alap", "francia jól"))
data <- data.frame(eng = eng, fr = fr)

format_as_crosstab(data, "eng", "fr")
```

## Sorszázalék

```{r}
format_as_crosstab(data, "eng", "fr", cells="row")
```

## Oszlopszázalék

```{r}
format_as_crosstab(data, "eng", "fr", cells="col")
```

## Várható értékek

```{r}
format_as_crosstab(data, "eng", "fr", cells="expected")
```

## Próba

```{r, results='asis'}
test <- table(data$eng, data$fr) %>% 
  chisq.test()
cat(chi2_formula(data, "eng", "fr", per_line = 3))
cat(df_formula(data, "eng", "fr"))
```

$$
p = `r round(test$p.value, 3)`
$$
