---
title: "Spearman-féle és parciális korreláció"
subtitle: "Statisztika 2. előadás"
author: ""
lang: hu
format:
  revealjs:
    theme: league
    slide-number: c/t
    chalkboard: false
    incremental: true
    transition: slide
    preview-links: auto
    footer: "Spearman-féle és rangkorreláció"
    code-overflow: wrap
execute:
  echo: false
  warning: false
  message: false
---

```{r}
#| include: false
library(ggplot2)

theme_set(
  theme_minimal(base_size = 17) +
    theme(
      panel.grid.minor = element_blank(), 
      plot.title = element_text(face = "bold")
      )
    )

set.seed(2409)
```

## A múlt óra tartalmából

Mire szolgál, mit mér a Pearson-féle korreláció?

Mik a korlátai?

Mi az elemzés menete?

Milyen értékek között mozog, és hogyan értelmezzük a Pearson-féle $r$ mutatót?

# Hipotézisvizsgálat

## Sokasági és mintabeli korreláció

| Mennyiség | Jelölés | Jelentés |
|---|-|------|
| Sokasági korreláció | $\rho$ (“ró”) | Ismeretlen lineáris asszociáció a sokaságban |
| Mintabeli korreláció | $r$ | Mintában megfigyelt lineáris asszociáció; $\rho$ becslése |

. . .

$$
\overline{x} \rightarrow \mu \qquad
p \rightarrow P(\xi=x_i) \qquad
s^* \rightarrow \sigma \qquad
r \rightarrow \rho
$$

. . .

Az $r$ értéke akkor is változik mintáról-mintára, ha a sokaságban nem változik az összefüggés.

## Leírás és következtetés {.smaller}

Hipotézisvizsgálat alapkérdése: a megfigyeléseink lehetnek-e a véletlen művei

Ebban az esetben: lehetséges-e úgy megfigyelni ekkora korrelációt egy mintában, ha a sokaságban függetlenek egymástól a változók?

Kétoldali próba hipotézisei:

$$
H_0: \rho=0 \\
H_1: \rho\ne0
$$

Egyoldali próba is lehetséges (ha előre így fogalmazzuk meg):

$$
H_1: \rho>0
\qquad\text{vagy}\qquad
H_1: \rho<0
$$

## Tesztstatisztika

$$
t = r\sqrt{\frac{n-2}{1-r^2}},
\qquad df=n-2.
$$
Feltétel: normális eloszlású változók

Értelmezéshez:

- lineáris kapcsolat erősségét méri
- függ $r$-től és $N$-től
- statisztikai szignifikancia nem ugyanaz, mint az érdemi összefüggés

## Becsült korreláció és mintanagyság

Tegyük fel, hogy $r=0.20$

| Mintanagyság | Kétoldali p-érték | Következtetés |
|---:|---:|---|
| $n=25$ | $p\approx .34$ | Gyenge érv $\rho=0$-val szemben |
| $n=500$ | $p<.001$ | Erős érv $\rho=0$-val szemben |

::: {.callout-warning}
## Jó gyakorlat
A kis p-érték mérsékelt korrelációnál is kijöhet, ha a minta nagy. Közöljék és értelmezzék az $r$ értékét, a hozzá tartozó $p$-értékkel együtt.
:::

## Becsült korreláció és mintanagyság

```{r}
alpha <- 0.05
r_values <- seq(0.1, 0.9, by = 0.1)
n_values <- 3:450

dat <- expand.grid(n = n_values, r = r_values)
dat$t_stat <- with(dat, r * sqrt((n - 2) / (1 - r^2)))
dat$p_value <- with(dat, 2 * pt(-abs(t_stat), df = n - 2))
dat$r_label <- factor(sprintf("r = %.1f", dat$r),
                      levels = sprintf("r = %.1f", r_values))

# The first integer sample size at which each fixed observed r has p < .05.
crossings <- do.call(rbind, lapply(split(dat, dat$r_label), function(d) {
  d[which(d$p_value < alpha)[1], c("n", "r", "p_value", "r_label")]
}))

p <- ggplot(dat, aes(x = n, y = p_value, colour = r_label)) +
  geom_line(linewidth = 0.85) +
  geom_hline(yintercept = alpha, linetype = "dashed",
             colour = "grey25", linewidth = 0.75) +
  geom_vline(data = crossings,
               aes(xintercept = n, colour = r_label),
               linetype = "dotted", linewidth = 0.75, alpha = 0.85) +
  scale_colour_viridis_d(option = "turbo", end = 0.9, name = "Becsült korreláció") +
  scale_x_continuous(breaks = seq(0, 450, by = 50), expand = expansion(mult = c(0, .01))) +
  scale_y_continuous(breaks = seq(0, 0.20, by = 0.025),
                     labels = function(x) sprintf("%.3f", x)) +
  coord_cartesian(xlim = c(3, 450), ylim = c(0, 0.20)) +
  labs(
    title = "Korreláció, mintanagyság és p-érték összefüggése",
    subtitle = "Kétoldali Pearson-féle korrelációs t-próba H0: rho = 0",
    x = "N",
    y = "Kétoldali p-érték",
    caption = "A függőleges vonalak a legkisebb egész n-t mutatják, amelynél p < 0.05"
  ) +
  theme_minimal(base_size = 14) +
  theme(panel.grid.minor = element_blank(),
        legend.position = "right",
        plot.title = element_text(face = "bold"))

print(p)
```

## Kiszámítás példa {.scrollable}

Egy $n=80$ hallgatói mintában:

$$
r_{\text{tanulás, pontszám}}=0.35
$$

**1: hipotézisek**

$$
H_0:\rho=0
\qquad\text{vs}\qquad
H_1:\rho\ne0.
$$

**2: tesztstatisztika**

$$
t=0.35\sqrt{\frac{80-2}{1-0.35^2}}
\approx3.30,
\qquad df=78.
$$

**3: eredmény**

$$
p\approx0.0015
$$

**4: következtetés**

Elvetjük $H_0$-t $\alpha=0.05$ szignifikanciaszint mellett. Az adatok pozitív lineáris sokasági korrelációra engednek következtetni.

## Eredmények közlése {.smaller}

Közöljék a kontextust, az irányát, nagyságát, bizonytalanságot.

Például:

> A tanulásra fordított heti idő pozitívan függött össze a vizsgaeredménnyel. ($n=80$, $r=0.35$, $df=78$, $p=0.002$). Azok a hallgatók, akik több készülésről számoltak be, várhatóan több pontot kaptak. Az összefüggés közepesen erős.

Még jobb, ha a becsült korreláció mellé konfidenciaintervallumot is meg tudnak adni:

> $r=0.35$, 95% CI $[0.14,0.52]$, $p=0.002$.

Ez azt is megmutatja, milyen értékek közé esik nagy megbízhatósággal a sokasági korreláció.

# Pearson-féle korreláció - Összefoglalás

## Korrelációelemzés menete {.smaller}

1. **Kutatási kérdés** két numerikus változó összefüggéséről
2. **Adatok vizsgálata**: mérési szint, pontdiagram, linearitás, csoportok, kiugró értékek, hiányzó értékek
3. **Próba kiválasztása**: megfelel-e a Pearson-féle korreláció?
4. **Kapcsolat leírása**: kontextus, irány, erősség, alak.
5. **$r$ kiszámítása és közlése**: optimális esetben konfidenciaintervallummal.
6. **Hipotézisvizsgálat: $H_0:\rho=0$**, ha valamilyen sokaságra akarunk következtetést levonni, és a feltételek teljesülnek.
7. **Korreláció és okság megkülönböztetése**: alternatívák számbavétele.

## Legfontosabb információk {.smaller}

- Pearson-féle $r$ a *lineáris* asszociáció erősségét méri két magas mérési szintű változó között.
- Az $r$ értéke $-1$ és $+1$ közé esik. Az előjel az irányát, $|r|$ pedig a nagyságát mutatja.
- Az $r$ értéke *szimmetrikus*, és *független a mértékegységektől*.
- A hipotézisvizsgálat általában a $H_0:\rho=0$ hipotézist vizsgálja.
- A statisztikai szignifikancia a becsült korreláció és a mintanagyság függvénye.
- A korreláció (is) együttjárást mér, nem pedig oksági kapcsolatot.

# Spearman-féle korreláció és parciális korreláció

## Két új kérdés

Az előző alkalomról: a Pearson-féle $r$ **KÉT** metrikus (számszerű) változó **LINEÁRIS** együttjárását írja le. 

Ehhez képest:

- **Spearman:** Mi történik, ha a kapcsolat monoton (következetes irányú), de nem egyenes vonalú, vagy a változó ordinális?
- **Parciális korreláció:** Mi marad az $X$ és $Y$ közötti lineáris kapcsolatból, ha figyelembe veszünk egy harmadik változót, $Z$-t?

## Mai célok

- Monoton, de nem lineáris kapcsolat felismerése;
- Döntés, mikor hasznos a Pearson-féle, és mikor a Spearman-féle korreláció;
- Rangok képezése, holtverseny kezelése, és Spearman-féle $r_s$ értelmezése;
- Kontrollváltozó fogalma, többváltozós összefüggések alapjai;
- A kétváltozós és a parciális korreláció különbsége;
- $r_{XY\cdot Z}$ értékének kiszámítása három páronkénti korrelációból.

# Spearman-féle rangkorreláció

## Visszatekintés: mit lát Pearson?

```{r}
#| fig-width: 11
#| fig-height: 4.4
x <- seq(0, 10, length.out = 90)
d <- rbind(
  data.frame(x=x, y=1.5*x+rnorm(90,0,1.6), minta="Megközelítőleg lineáris"),
  data.frame(x=x, y=12*(1-exp(-x/2))+rnorm(90,0,.6), minta="Monoton, de görbülő")
)
ggplot(d,aes(x,y)) + geom_point(color="#2166ac",alpha=.7) +
  geom_smooth(method="lm",formula=y~x,se=FALSE,color="#b2182b") +
  facet_wrap(~minta,scales="free_y") + labs(x="X",y="Y",caption="Random generált adatok; piros: illesztett egyenes")
```

Melyik ábrán látható kapcsolat jellemezhető jobban egy egyenessel?

## Monoton kapcsolat {.smaller}

- **Pozitívan monoton:** nagyobb $X$-hez általában nagyobb (vagy azonos) $Y$ tartozik.
- **Negatívan monoton:** nagyobb $X$-hez általában kisebb (vagy azonos) $Y$ tartozik.
- A monoton kapcsolat lehet görbülő és lehetnek benne "platók".
- Az U alakú kapcsolat **nem monoton**: egyetlen Spearman-együttható sem írja le jól az egész mintázatot.

. . .

**Példa:** elképzelhető olyan sokaság, amelyben a jövedelem és elégedettség közötti kapcsolat eleinte erősebb, majd ellaposodhat.

## A Spearman-együttható alapötlete {.smaller}

1. az $X$ és $Y$ megfigyeléseinek rangsorolása
2. két rangsor Pearson-korrelációjának kiszámítása

. . .

$$
r_s = r(R(X){,}R(Y)) \\
\text{vagy, ha nincs holtverseny} \\
r_s = 1-\frac{6\sum_{i=1}^{n} {d_i^2}}{n(n^2-1)}
$$

- A mintaegyütthatót itt $r_s$-sel jelöljük; a szakirodalomban $\rho_s$ is gyakori.
- Tartománya $[-1,1]$; az előjel az irányt, az abszolút érték a **monoton** együttjárás mértékét fejezi ki.
- A rangok miatt a távolságok pontos nagysága nem úgy számít, mint a Pearson-féle $r$ esetében.

## Rangok kézzel: egyszerű példa

| Hallgató | Idő $X$ | $X$ rangja | Pontszám $Y$ | $Y$ rangja | $d_i$ | $d_i^2$ |
|:--|--:|--:|--:|--:|--:|--:|
| A | 2 |  | 50 |  |  |  |
| B | 4 |  | 65 |  |  |  |
| C | 6 |  | 60 |  |  |  |
| D | 8 |  | 80 |  |  |  |
| E | 10 |  | 90 |  |  |  |

Rangsorolják a hallgatókat külön-külön a tanulásra fordított idő és a pontszám alapján!

## Rangok kézzel: egyszerű példa

| Hallgató | Idő $X$ | $X$ rangja | Pontszám $Y$ | $Y$ rangja | $d_i$ | $d_i^2$ |
|:--|--:|--:|--:|--:|--:|--:|
| A | 2 | 1 | 50 | 1 |  |  |
| B | 4 | 2 | 65 | 3 |  |  |
| C | 6 | 3 | 60 | 2 |  |  |
| D | 8 | 4 | 80 | 4 |  |  |
| E | 10 | 5 | 90 | 5 |  |  |

Számítsák ki a két rangérték különbségét és ennek négyzetét, majd végül ez utóbbi összegét!

## Rangok kézzel: egyszerű példa

| Hallgató | Idő $X$ | $X$ rangja | Pontszám $Y$ | $Y$ rangja | $d_i$ | $d_i^2$ |
|:--|--:|--:|--:|--:|--:|--:|
| A | 2 | 1 | 50 | 1 | 0 | 0 |
| B | 4 | 2 | 65 | 3 | -1 | 1 |
| C | 6 | 3 | 60 | 2 | 1 | 1 |
| D | 8 | 4 | 80 | 4 | 0 | 0 |
| E | 10 | 5 | 90 | 5 | 0 | 0 |

Itt $\sum d_i^2=2$, és nincs azonos rang (holtverseny)

## Rangkorreláció kiszámítása

$$r_s=1-\frac{6\sum d_i^2}{n(n^2-1)}=1-\frac{12}{5(25-1)}=0{,}90.$$

Ez a **rangkülönbség-képlet csak holtverseny nélküli** esetben használható ilyen alakban.

## Holtversenyek: mit csinálunk? {.smaller}

Ha két válaszadó ugyanazt az értéket kapja, az érintett rangok **átlagát** adjuk nekik.

| Válaszadó | Politikai érdeklődés (1–5) | Rang |
|:--|--:|--:|
| A | 1 | 1 |
| B | 2 | 2,5 |
| C | 2 | 2,5 |
| D | 4 | 4 |
| E | 5 | 5 |

A két 2-es érték rangja $(2+3)/2=2{,}5$.

**Holtverseny esetén:** Pearson-féle korrelációt számolunk a rangokon

## Példa: rangok és görbült kapcsolat

```{r}
#| fig-width: 10
#| fig-height: 4.6
income <- seq(1,100,length.out=90)
satisfaction <- 2+5*(1-exp(-income/18))+rnorm(90,0,.35)
illustration <- data.frame(income,satisfaction)
rp <- cor(income,satisfaction)
rs <- cor(income,satisfaction,method="spearman")
ggplot(illustration,aes(income,satisfaction))+
  geom_point(color="#2166ac",alpha=.7,size=2)+
  geom_smooth(method="lm",formula=y~x,se=FALSE,color="#b2182b",linewidth=1)+
  geom_smooth(method="loess",se=FALSE,color="#1b9e77",linewidth=1,linetype="dashed")+
  labs(x="Illusztratív jövedelmi mutató",y="Illusztratív elégedettségi pontszám",
       subtitle=sprintf("Pearson r = %.2f; Spearman r_s = %.2f",rp,rs),
       caption="Fiktív adatok; piros: egyenes, zöld szaggatott: görbe")
```

A két együttható másfajta összefüggést számszerűsít.

## Mikor melyiket? {.smaller}

| Kutatási helyzet | Célszerű kiindulás |
|:--|:--|
| Két mennyiségi változó, nagyjából egyenes mintázat | Pearson $r$ |
| Sorrendi skálájú változók és monoton mintázat | Spearman $r_s$ |
| Két mennyiségi változó, monoton, de látványosan görbült kapcsolat | Spearman $r_s$; a görbét külön is mutassák |
| U alakú kapcsolat | Egyetlen $r$ vagy $r_s$ nem megfelelő összefoglaló |
| Néhány kirívó megfigyelés | Vizsgálják meg az adatokat; Spearman csökkentheti, de nem szünteti meg automatikusan a problémát |

Az **egyetlen ötfokozatú Likert-skála** ordinális, egy többitemes indexet olykor közelítőleg folytonosként kezelünk, de ezt indokolni kell.

## Spearman: próba és közlés {.smaller}

A nullhipotézis: $H_0:\rho_s=0$; kétoldali alternatíva: $H_1:\rho_s\ne0$.

- Vizsgálják meg a pontdiagramot és a holtversenyeket.
- Az együttható és a $p$-érték **külön** információ.
- Az alkalmazott $p$-érték-számítás függhet a mintanagyságtól: 
  + kis mintáknál külön táblázatok ([pl. ez](https://statisticsfundamentals.com/tables/spearman-correlation-table/))
  + nagy mintáknál a Pearson-nál is számított t-próba

. . .

$$
t = r_s \sqrt\frac{n-2}{1-r_s^2}; \qquad df=n-2
$$

. . .

**Közlés mintája:** „A két ordinális változó között negatív monoton kapcsolatot mértünk, $r_s=\dots$, $n=\dots$, $p=\dots$.”

# Vizualizáció

## Scatter plot korlátai I: skálák

```{r}
#| include: false
library(ggplot2)
library(hexbin)
set.seed(20261005)
theme_set(
  theme_minimal(base_size = 17) +
    theme(
      panel.grid.minor = element_blank(),
      plot.title = element_text(face = "bold"),
      legend.position = "right"
    )
)

# Nagy, folytonos változókból álló szimulált minta
n <- 6000
income <- rlnorm(n, meanlog = 10.55, sdlog = 0.55) / 1000
life_satisfaction <- pmin(10, pmax(0,
  3.0 + 1.15 * log(income + 1) + rnorm(n, 0, 1.55)
))
continuous <- data.frame(income, life_satisfaction)

# Két, erősen diszkrét sorrendi változó
n_ord <- 700
latent_interest <- rnorm(n_ord)
latent_news <- 0.65 * latent_interest + rnorm(n_ord, 0, 0.85)
political_interest <- cut(latent_interest,
                           breaks = c(-Inf, -0.85, -0.25, 0.35, 0.95, Inf),
                           labels = 1:5)
news_following <- cut(latent_news,
                      breaks = c(-Inf, -0.85, -0.25, 0.35, 0.95, Inf),
                      labels = 1:5)
ordinal <- data.frame(
  political_interest = as.integer(as.character(political_interest)),
  news_following = as.integer(as.character(news_following))
)
```

```{r}
#| fig-width: 10
#| fig-height: 5.2
ggplot(continuous, aes(income, life_satisfaction)) +
  geom_point(color = "#2166ac", size = 1.3) +
  geom_smooth(method = "lm", formula = y ~ x, se = FALSE,
              color = "#b2182b", linewidth = 1) +
  coord_cartesian(xlim = c(0, 120)) +
  labs(title = "Hagyományos pontdiagram: sok pont elfedi egymást",
       x = "Illusztratív háztartási jövedelem (ezer egység)",
       y = "Élettel való elégedettség (0–10)")
```

## Scatter plot korlátai II: ordinális változók

```{r}
#| fig-width: 9
#| fig-height: 5
ggplot(ordinal, aes(political_interest, news_following)) +
  geom_point(color = "#2166ac", size = 2.2, alpha = .7) +
  scale_x_continuous(breaks = 1:5) + scale_y_continuous(breaks = 1:5) +
  labs(title = "Sorrendi skálák: az azonos pontok elfedik egymást",
       x = "Politikai érdeklődés (1–5)",
       y = "Hírkövetés gyakorisága (1–5)")
```

## Megoldási lehetőségek: átlátszóság

```{r}
#| fig-width: 10
#| fig-height: 5.2
ggplot(continuous, aes(income, life_satisfaction)) +
  geom_point(color = "#2166ac", alpha = .10, size = 1.25) +
  geom_smooth(method = "lm", formula = y ~ x, se = FALSE,
              color = "#b2182b", linewidth = 1) +
  coord_cartesian(xlim = c(0, 120)) +
  labs(x = "Háztartási jövedelem (ezer fabatka)",
       y = "Élettel való elégedettség (0–10)")
```

## Megoldási lehetőségek: hőtérkép I

```{r}
#| fig-width: 10
#| fig-height: 5.2
ggplot(continuous, aes(income, life_satisfaction)) +
  geom_bin_2d(bins = 35) +
  scale_fill_viridis_c(option = "C", name = "Esetek\nszáma") +
  coord_cartesian(xlim = c(0, 120)) +
  labs(x = "Háztartási jövedelem (ezer fabatka)",
       y = "Élettel való elégedettség (0–10)")
```

## Megoldási lehetőségek: hőtérkép II

```{r}
#| fig-width: 10
#| fig-height: 5.2
ggplot(continuous, aes(income, life_satisfaction)) +
  geom_hex(bins = 35) +
  scale_fill_viridis_c(option = "C", name = "Esetek\nszáma") +
  coord_cartesian(xlim = c(0, 120)) +
  labs(x = "Háztartási jövedelem (ezer fabatka)",
       y = "Élettel való elégedettség (0–10)")
```

## Megoldási lehetőségek: sűrűségkontúrok

```{r}
#| fig-width: 10
#| fig-height: 5.2
ggplot(continuous, aes(income, life_satisfaction)) +
  geom_point(color = "#2166ac", alpha = .06, size = 1) +
  geom_density_2d(color = "#b2182b", linewidth = .8) +
  coord_cartesian(xlim = c(0, 120)) +
  labs(x = "Háztartási jövedelem (ezer fabatka)",
       y = "Élettel való elégedettség (0–10)")
```

## Megoldási lehetőségek: jitterelt pontok

```{r}
#| fig-width: 9
#| fig-height: 5
set.seed(20261005)
ggplot(ordinal, aes(political_interest, news_following)) +
  geom_jitter(width = .15, height = .15, color = "#2166ac", alpha = .35, size = 1.9) +
  scale_x_continuous(breaks = 1:5) + scale_y_continuous(breaks = 1:5) +
  labs(x = "Politikai érdeklődés",
       y = "Hírkövetés gyakorisága")
```

## Megoldási lehetőségek: bubble plot

```{r}
#| fig-width: 9
#| fig-height: 5
ggplot(ordinal, aes(political_interest, news_following)) +
  geom_count(color = "#2166ac", alpha = .75) +
  scale_x_continuous(breaks = 1:5) + scale_y_continuous(breaks = 1:5) +
  scale_size_area(max_size = 18, name = "Esetek\nszáma") +
  labs(x = "Politikai érdeklődés",
       y = "Hírkövetés gyakorisága")
```

# A harmadik változó szerepe

## A kétváltozós kapcsolat nem a teljes történet {.smaller}

$X$: iskolai végzettség évei  
$Y$: szubjektív egészségi állapot  
$Z$: jövedelmi szint

. . .

Kérdés: változik-e az $X$–$Y$ kapcsolat, ha figyelembe vesszük a jövedelmet?

- $r_{XY}$: nem veszünk figyelembe harmadik változót.
- $r_{XY\cdot Z}$ **parciális korreláció**: $X$ és $Y$ lineáris kapcsolatát írja le, miután **mindkettőből** eltávolítottuk a $Z$-vel való lineáris kapcsolatot.

. . .

Ez statisztikai kiigazítás, nem automatikusan oksági „tisztítás”.

A kontroll után gyengülhet, erősödhet vagy előjelet is válthat a kapcsolat.

## Képlet három korrelációból {.smaller}

Ha egyetlen $Z$ kontrollváltozó van:

$$r_{XY\cdot Z}=\frac{r_{XY}-r_{XZ}r_{YZ}}
{\sqrt{(1-r_{XZ}^{2})(1-r_{YZ}^{2})}}.$$

- A számláló az $X$–$Y$ együttjárásnak a $Z$-hez kötődő lineáris együttjáráson túli részét tükrözi.
- A nevező a két változó $Z$-től függetlenül megmaradt változékonyságához igazít.
- Ugyanazon eseteken, azonos hiányzóadat-kezeléssel számított páronkénti korrelációkat kell használni!
- Ha valamelyik változót $Z$ tökéletesen előrejelzi, a nevező nulla: a parciális korreláció nem értelmezhető.

## Számoljuk ki együtt

Adott: $r_{XY}=0{,}60$, $r_{XZ}=0{,}50$, $r_{YZ}=0{,}40$.

. . .

$$r_{XY\cdot Z}
=\frac{0{,}60-0{,}50\ast0{,}40}
{\sqrt{(1-0{,}50^2)(1-0{,}40^2)}}$$

$$=\frac{0{,}40}{\sqrt{0{,}75\cdot0{,}84}}
=\frac{0{,}40}{\sqrt{0{,}63}}
\approx 0{,}504$$

**Értelmezés:** a lineáris kapcsolat az $X$ és $Y$ között a $Z$-re való kiigazítás után is pozitív, de ez továbbra sem bizonyít oksági hatást!

## Önálló számolási feladat

Egy vizsgálatban:

$$r_{XY}=0{,}30,\qquad r_{XZ}=0{,}60,\qquad r_{YZ}=0{,}70.$$

Számítsák ki és értelmezzék $r_{XY\cdot Z}$-t, $r_{XZ\cdot Y}$-t és $r_{YZ\cdot X}$-et!


## Parciális korreláció: próba

Egy $Z$ kontrollváltozó mellett a szokásos próba nullhipotézise: $H_0:\rho_{XY\cdot Z}=0$.

$$t=r_{XY\cdot Z}\sqrt{\frac{n-3}{1-r_{XY\cdot Z}^{2}}},\qquad df=n-3.$$

Általánosan $k$ kontrollváltozónál $df=n-k-2$.

## A harmadik változó szerepei

A harmadik változó lehet

- közös oka $X$-nek és $Y$-nak, emiatt potenciálisan zavaró tényező vagy $X$ és $Y$ között látszatösszefüggést hoz létre
- közvetítő (mediátor) $X$ és $Y$ között, amely részben vagy teljesen közvetítheti a hatást
- kollider változó, amelyre $X$-nek és $Y$-nak is hatása van, ezért a kontrollálása hoz létre látszatösszefüggést!

# Összegzés és kitekintés

## Korreláció

- metrikus vagy legalább ordinális mérési szintű változók közötti asszociáció
- Pearson-féle: intervallum- vagy arányskálák *lineáris* összefüggését vizsgálja
- Spearman-féle: ordinális változók, illetve skálák *monoton* összefüggését vizsgálja
- parciális korreláció: két változó további változó(k) hatásának kiszűrése után megmaradt összefüggését vizsgálja

## Következő alkalom: Lineáris regresszió

- A parciális korreláció maradékok közötti kapcsolatként is kiszámítható.
- Az OLS-regresszió ugyanezt a „mi marad a többi változó figyelembevétele után?” kérdést kiterjeszti.
- Közös szabály: a statisztikai kontroll és az oksági következtetés nem ugyanaz.
- Regresszió: nem pusztán vizsgálja a kapcsolat meglétét, hanem modellezi, előrejelzésre alkalmas.
